福建高等法院金門分院刑事判決　　　　　99年度上訴字第31號
上　訴　人　福建金門地方法院檢察署檢察官
上　訴　人
即　被　告　陳彩惠
上列上訴人因偽造文書等案件，不服福建金門地方法院99年度訴
字第6號，中華民國99年9月30日第一審判決（起訴案號：福建金
門地方法院檢察署99年度偵字第22號），提起上訴，本院判決如
下：
    主  文
上訴駁回。
    事  實
一、陳彩惠於民國（下同）96年4 月15日，自任會首並邀集陳治
    蘭等人成立如附表一之合會（會期自96年4月15日至98年6月
    15日，每月15日開標，連同會首共27會，每期新台幣（以下
    同）一萬元，採內標制）；嗣於96年8 月20日又自任會首再
    邀集陳治蘭等人成立如附表二之合會（會期自96年8月20 日
    至98年10月20日，每月20日開標，連同會首共27會，每會一
    萬元，採內標制），上開二合會之開標地點均在金門縣金城
    鎮○○○○路19號佳姿美容院，且會員如欲標取合會金，即
    將自己之姓名及所欲出之標息金額書寫於紙上參與投標，以
    所出標息金額最高者得標，並均由陳彩惠主持開標、收取合
    會金等事宜。詎陳彩惠竟基於意圖為自己不法所有及偽造準
    私文書並持以行使之犯意，分別於如附表一合會、如附表二
    合會各該編號1、2所示之時間，先後偽造如附表一合會編號
    1 、2所示之會員姓名「治蘭」（即陳治蘭）及「培芬」（
    即陳培芬）；如附表二合會編號1、2所示之會員姓名「宥研
    」（即陳治蘭）、「培芬」（即陳培芬）等之名義及所願出
    之標息金額書寫於紙上，而偽造完成前述各會員名義標單之
    準私文書後，持向活會會員行使參加競標而得標，致參加上
    開合會之不知情活會會員均陷於錯誤，而交付合會金予陳彩
    惠，因而共詐得如附表一合會編號1、2所示、如附表二合會
    編號1、2所示，該期所剩餘活會會員繳交之合會金共35萬25
    00元，足以生損害於前述遭冒名之會員及其他活會會員（按
    起訴書之附表一編號3 所示冒標詐取會款部分，業經檢察官
    撤回起訴）。嗣因各會會期即將結束，經會員間相互比對會
    單發現得標會員竟然不同，始查悉上情。
二、案經被害人陳麗琴、陳治蘭、陳培芬、王素霞、邱其興訴由
    福建金門地方法院檢察署檢察官偵查起訴。
    理   由
壹、程序部分：本件被告所犯為刑法第216條、第210條、第 220
    條第1項之行使偽造私文書罪，及同法第339條第1 項之詐欺
    取財罪，非死刑、無期徒刑、最輕本刑為3 年以上有期徒刑
    之罪，或高等法院管轄第一審之案件，被告於原審準備程序
    進行中，就被訴事實為有罪之陳述，經原審法官依刑事訴訟
    法第273 條之1第1項規定，告以簡式審判程序之旨，並聽取
    檢察官、被告之意見後，原審裁定改依簡式審判程序進行審
    理（原審卷第293頁至第300頁），是本件之證據調查，依刑
    事訴訟法第27 3條之2規定，不受同法第159條第1項、第161
    條之2、之3、第163條之1及第164條至第170條規定之限制，
    合先敘明。
貳、實體部分：
一、上揭事實業據被告陳彩惠於原審、本院準備程序與審理時均
    供承認罪在卷（原審卷第15頁至第17頁、第207頁、295頁、
    293 頁；本院卷第39頁、57頁），核與證人林瑞玉、王素霞
    、王雪娥、陳麗琴等人於偵查中、原審審理時所證述之情節
    相符（98年度他字第126 號偵查卷第27頁至第33頁、第44頁
    至第48頁，原審卷第208頁至第283頁），且有互助會會單二
    紙在卷可資佐證（98年度他字第126 號偵查卷第7頁、9頁）
    。足認被告之自白與事實相符，本件被告冒標詐取會款事證
    明確，其犯行應堪認定。
二、論罪科刑部分：
（一）、按刑法第220 條以文書論之文書，係指在紙上或物品上
        之文字、符號，依習慣或特約足以表示其用意之證明者
        而言，故凡以虛偽之文字、符號或在物品或紙上表示一
        定用意之證明者，即屬偽造。再民間合會之標會會單，
        而必須依據習慣或特約，始足以表示該一定之金額即為
        標取會款之利息，如未書寫標會者之姓名或代號，致無
        從辨別或表示係某一會員參與標會，固不具文書之形式
        ，然若經投標者（或代為投標者或冒標者）表明其係某
        人之標單，因在場之其他投標者或會員已能辨別係某一
        會員參與標會者，縱標單上未書寫姓名或代號，依其習
        慣或特約，仍認為係標取會款之會員出單競標，且係在
        該標單出標金額最高會員標取會款。故民間互助會標單
        雖僅記載投標人之姓名及一定金額，如就該標單之內容
        觀之，不能明瞭其用意何在，而必須依民間互助會之習
        慣或特約，始足以表示該金額係標取會款之利息，該姓
        名係標取會款之會員，而足以表示一定用意之證明，故
        該標單並非刑法第210條之私文書，而係同法第220條第
        1項、第210條以文書論之私文書（最高法院53年台上字
        第2905號判例、74年度台上字第5612號、94年度台上字
        第1439號、87年度台非字第12號刑事判決意旨參照），
        此部分亦據檢察官於起訴書第二段敘明甚詳（見起訴書
        第4 頁，二、核被告所為欄說明）。查被告分別於如附
        表一合會、如附表二合會、各該編號1、2所示之時間，
        先後偽造如附表一合會編號1、2所示之會員姓名「治蘭
        」（即陳治蘭）及「培芬」（即陳培芬）；如附表二合
        會編號1、2所示之會員姓名「宥研」（即陳治蘭）、「
        培芬」（即陳培芬）等之名義及所願出之標息金額書寫
        於紙上，而偽造並持以行使載有標息、被冒標人名字之
        標單，依民間互助會慣例自足以表示被冒標者願出息若
        干以標取會款用意之證明。揆諸上開說明，該標單自屬
        以文書論之準私文書。又被告陳彩惠冒用並偽造如附表
        一合會編號1、2所示之會員姓名「治蘭」（即陳治蘭）
        及「培芬」（即陳培芬）；偽造如附表二合會編號1、2
        所示之合會會員姓名「宥研」（即陳治蘭）、「培芬」
        （即陳培芬）等人之名義及所願出之標息，並各於如附
        表一、二合會編號1、2所示之冒標時間持以行使參與投
        標，均足以生損害上開如附表一、二合會編號1、2所示
        之被冒標會員（即「治蘭」（即陳治蘭）及「培芬」（
        即陳培芬）；「宥研」（即陳治蘭）、「培芬」（即陳
        培芬））等人之權益。
（二）、核被告陳彩惠就所犯如附表一、二合會編號1、2所示之
        以偽造他人標單後，持以行使競標而詐取會款部分，係
        犯刑法第216條、第210條、第220條第1項之行使偽造準
        私文書罪及第339條第1項之詐欺取財罪。被告分別偽造
        如附表一、二合會編號1、2所示之被冒標會員（即「治
        蘭」（即陳治蘭）及「培芬」（即陳培芬）；「宥研」
        （即陳治蘭）、「培芬」（即陳培芬））等人簽名之偽
        造署押行為係偽造標單（準私文書）之部分行為；又其
        偽造標單（準私文書）後持以行使，該偽造之低度行為
        應為行使偽造準私文書之高度行為所吸收，均不另論罪
        。再被告每次冒標詐取合會款項之行為，係同時向侵害
        多數活會會員之權益，為一行為觸犯數罪名，應依刑法
        第55條想像競合犯規定，從一重論處。被告偽造標單參
        與投標，實施詐欺取財行為，其行為在客觀上已有局部
        之重合，且其行為之重合時點，依社會一般通念，均係
        在該行為之著手階段，自可認被告前開所為，係基於同
        一犯罪故意，而實行一個犯罪行為。核屬一行為觸犯行
        使偽造準私文書、詐欺取財等數罪名，為想像競合犯，
        應依刑法第55條之規定，從一重論以行使偽造準私文書
        罪處斷。被告所犯上開4 次冒標之行使偽造準私文書罪
        行為，犯意各別，行為互殊，應依數罪併合處罰。
參、原審經調查結果，認被告陳彩惠冒用他人名義詐取不知情活
    會會款等事證明確，並以被告冒用他人名義書寫標單，以冒
    標他人之合會，因標單上僅有書寫被冒標者姓名及欲標取會
    款所出利息之金額，就文義本身並不足以獨立表示一定用意
    之證明，如非依民間互助會之習慣，尚無從認定其上之文字
    ，係用以表示該名義人願出所書金額之利息以標取互助會會
    款之證明者，則非屬刑法第210 條所規定之私文書，而屬同
    法第220條第1項以文書論之準私文書。且以被告冒用並偽造
    如附表一合會編號1、2所示之會員姓名「治蘭」（即陳治蘭
     ）及「培芬」（即陳培芬）；偽造如附表二編號1、2 所示
    之合會會員姓名「宥研」（即陳治蘭）、「培芬」（即陳培
    芬）等人之名義及所願出之標息，並各於如附表一、二合會
    各該編號1、2所示之冒標時間持以行使參與投標，均足以生
    損害上開如附表一、二合會編號1、2所示之被冒標會員（即
    「治蘭」（即陳治蘭）及「培芬」（即陳培芬）；「宥研」
    （即陳治蘭）、「培芬」（即陳培芬））等人之權益。並以
    被告偽造上開被冒標會員名義之標單後，持以行使競標而詐
    取會款，係犯刑法第216條、第210條、第220條第1項之行使
    偽造準私文書罪（原判決漏引刑法第第220條第1項）及第33
    9條第1項之詐欺取財罪。且以被告偽造上揭準私文書而後持
    以行使，認偽造之低度行為應為行使之高度行為所吸收，不
    另成罪。復以被告每次冒標詐取合會金之行為，係同時侵害
    多數活會會員之權益，乃一行為觸犯數罪名，依刑法第55條
    想像競合犯規定，從一重論處。另以被告偽造標單參與投標
    ，實施詐欺取財行為，其行為在客觀上已有局部之重合，且
    其行為之重合時點，依社會一般通念，均係在該行為之著手
    階段，故認被告所為，係基於同一犯罪故意，而實行一個犯
    罪行為，係屬一行為觸犯行使偽造準私文書與詐欺取財等二
    罪名，為想像競合犯，依刑法第55條之規定，從一重論以行
    使偽造準私文書罪處斷。並以被告所犯上開4 次冒標詐取會
    款行為，犯意各別，行為互殊，依數罪併罰。並審酌被告冒
    用他人名義標取合會金，收取會款，對活會會員財產權侵害
    甚鉅，及其犯罪所得共計35萬2500元，犯後尚未與告訴人全
    部和解，惟被告已坦承犯行等一切情狀，對於被告分別判處
    有期徒刑4 月，併定其應執行刑為有期徒刑1年2月，且均諭
    知如易科罰金以新台幣1千元折算1日之標準。另以被告於原
    審審理時供稱每次偽造之標單均已丟棄（原審卷第297 頁）
    ，以上開犯罪證據，被告為免遭查，故被告顯無留存之必要
    ，且該偽造之標單並未扣案，衡以一般合會開標宣布得標者
    後，該偽造之標單通常均已丟棄，故認該等標單業已滅失，
    不予宣告沒收各等情，經核原審認事用法均無違誤，量刑亦
    稱妥適，應予維持。
肆、駁回被告上訴部分：
一、本件被告提起上訴略以：「請庭上讓我分期清償，不要讓我
    關，可以慢慢工作，讓我判緩刑，讓我可以工作慢慢還錢給
    她們。」等語。
二、按依刑事訴訟法第350條、第361條、第362條、第367條規定
    ，不服地方法院之第一審判決而上訴者，須提出上訴書狀，
    並應敘述具體理由，為上訴必備之程式；其所提出之書狀未
    敘述上訴理由，或僅曾以言詞陳述上訴理由者，均應於上訴
    期間屆滿後20日內補提理由書於第一審法院。第一審法院經
    形式審查，認逾期未補提上訴理由者，應定期間先命補正；
    逾期未補正者，為上訴不合法律上之程式，應以裁定駁回。
    倘已提出上訴理由，但所提非屬具體理由者，則由第二審法
    院以上訴不合法律上之程式，判決駁回。而所謂具體理由，
    必係依據卷內既有訴訟資料或提出新事證，指摘或表明第一
    審判決有何採證認事、用法或量刑等足以影響判決本旨之不
    當或違法，而構成應予撤銷之具體事由，始克當之（例如：
    依憑證據法則具體指出所採證據何以不具證據能力，或依憑
    卷證資料，明確指出所為證據證明力之判斷如何違背經驗、
    論理法則）；倘僅泛言原判決認定事實錯誤、違背法令、量
    刑失之過重或輕縱，而未依上揭意旨指出具體事由，或形式
    上雖已指出具體事由，然該事由縱使屬實，亦不足以認為原
    判決有何不當或違法者（例如：對不具有調查必要性之證據
    ，法院未依聲請調查亦未說明理由，或援用證據不當，但除
    去該證據仍應為同一事實之認定），皆難謂係具體理由，俾
    與第二審上訴制度旨在請求第二審法院撤銷、變更第一審不
    當或違法之判決，以實現個案救濟之立法目的相契合，並節
    制濫行上訴，最高法院97年度台上字第892 號刑事判決意旨
    參照。
三、經查被告提起上訴，並未就原審判決有何採證認事、用法或
    量刑等足以影響原審判決本旨之不當或違法之處，而為具體
    指摘，揆諸首揭規定，被告上訴自屬不合法律上之程式，其
    上訴應予駁回。
伍、駁回檢察官上訴部分：
一、本件檢察官依告訴人陳麗琴、陳治蘭、陳培芬、王素霞等四
    人之請求提起上訴，上訴意旨略以：被告陳彩惠無誠意出面
    和解，原審量刑過輕等語。
二、經查：
（一）、原審於對被告量刑時，業已審酌被告冒用他人名義標取
        合會金，收取會款，對活會會員財產權侵害甚鉅，及其
        犯罪所得共計35萬2500元，犯後尚未與告訴人全部和解
        ，惟被告已坦承犯行等一切情狀，對於被告分別判處有
        期徒刑4 月，併定其應執行刑為有期徒刑1年2月，且均
        諭知如易科罰金以新台幣1千元折算1日之標準等情，可
        見原審量刑並無過輕之處。
（二）、又檢察官雖上訴指摘被告迄未與告訴人等達成和解一節
        ，惟據被告於本院準備程序時業已供稱，其已先行償還
        告訴人王素霞（小莉）、林瑞玉、王雪娥（姍姍）、陳
        麗琴及阿芬（即黃阿女）等五人各四千元，並有上開五
        人之簽名收據在卷可稽（本院卷第38頁、39頁、34頁）
        。是被告雖未與告訴人等達成和解，然此乃民事損害賠
        償問題，則有關告訴人所受之金錢損害自可經由民事訴
        訟程序獲得解決補償。
（三）、綜上所述，可見檢察官以被告並未與告訴人和解及原審
        對於被告量刑過輕為由提起上訴，經核並無理由，應予
        駁回。
據上論斷，應依刑事訴訟法第368條、第367條前段，判決如主文
。
本案經檢察官李靜文到庭執行職務。
中    華    民    國    100    年    2     月    16   日
                  刑事庭審判長法  官  吳昭瑩
                              法  官  陳容正
                              法  官  陳坤地
以上正本證明與原本無異。
如不服本判決，應於收受送達後十日內向本院提出上訴書狀，其
未敘述上訴之理由者並得於提起上訴後十日內向本院補提理由書
（均須按他造當事人之人數附繕本）。
                              書記官  李麗鳳
中    華    民    國    100    年    2     月    16   日
附表一：
會期自96年4月15日至98年6月15日，連同會首共27份會，每會1
萬元，採內標制。
┌──┬──────┬─────┬───┬────────┐
│編號│冒 標 時 間 │被冒標標單│ 期別 │詐得金額，即該期│
│    │            │會員姓名  │      │被詐騙之活會人數│
│    │            │    利息  │      │所繳交之活會會款│
├──┼──────┼─────┼───┼────────┤
│ 1  │96年10月15日│治蘭（即陳│  7   │（27－6）×（   │
│    │            │治蘭）    │      │0000000000）＝ │
│    │            │5200      │      │100800          │
│    │            │          │      │                │
├──┼──────┼─────┼───┼────────┤
│ 2  │97年1月15日 │培芬（即陳│  10  │（27－9＋1）×（│
│    │            │培芬）    │      │0000000000）＝ │
│    │            │5700      │      │81700           │
└──┴──────┴─────┴───┴────────┘
附表二：
會期自96年8月20日至98年10月20日，連同會首共27份會，每會1
萬元，採內標制。
┌──┬──────┬─────┬───┬────────┐
│編號│冒 標 時 間 │被冒標標單│ 期別 │詐得金額，即該期│
│    │            │會員姓名  │      │被詐騙之活會人數│
│    │            │    利息  │      │所繳交之活會會款│
├──┼──────┼─────┼───┼────────┤
│ 1  │97年3月20日 │宥妍（即陳│  8   │（27－7）×（   │
│    │            │治蘭）    │      │0000000000）＝ │
│    │            │4000      │      │120000          │
│    │            │          │      │                │
├──┼──────┼─────┼───┼────────┤
│ 2  │98年2月20日 │培芬（即陳│  19  │（27－18＋1）× │
│    │            │培芬）    │      │（0000000000） │
│    │            │5000      │      │＝50000         │
└──┴──────┴─────┴───┴────────┘
※附錄本案論罪科刑法條全文：
刑法第216條：
行使第210條至第215條之文書者，依偽造、變造文書或登載不實
事項或使登載不實事項之規定處斷。
刑法第210條：
偽造、變造私文書，足以生損害於公眾或他人者，處 5 年以下
有期徒刑。
刑法第339條：
意圖為自己或第三人不法之所有，以詐術使人將本人或第三人之
物交付者，處5年以下有期徒刑、拘役或科或併科1千元以下罰金
。
以前項方法得財產上不法之利益或使第三人得之者，亦同。
前二項之未遂犯罰之。